【裁判字號】    98,上更(一),127
【裁判日期】    990305
【裁判案由】    交付帳冊等
【裁判全文】
臺灣高等法院民事裁定               98年度上更(一)字第127號
聲  請  人  陳惠農
訴訟代理人  吳中仁律師
上列聲請人聲請選任特別代理人事件，本院裁定如下：
    主  文
選任陳惠農於板橋磚廠股份有限公司與甲○○間，關於交付帳冊
等民事事件（本院98年度上更(一)字第127號），為板橋磚廠股份
有限公司之特別代理人。
   理   由
一、按無訴訟能力人有為訴訟之必要，而無法定代理人或法定代
    理人不能行使代理權者，其親屬或利害關係人，得聲請受訴
    法院之審判長，選任特別代理人，民事訴訟法第51條第2項
    定有明文。又公司法第213條規定，公司與董事間訴訟，除
    法律另有規定外，由監察人代表公司，股東會亦得另選代表
    公司為訴訟之人。故股份有限公司如無監察人或已無法召開
    股東會，則利害關係人自得依首揭規定聲請受訴法院審判長
    選任特別代理人。另按股東會之召開與決議，在法律上有其
    一定之程序，形式上已依法定程序召集並決議，而其程序有
    瑕疵者，固為股東會決議之撤銷問題，但如由無召集權人召
    集並決議，其決議在形式上應認為股東會決議不存在，為當
    然無效問題（最高法院28年上字第1911號判例、86年台上字
    第1579號判例參照）。
二、本件被上訴人板橋磚廠股份有限公司（下稱板橋磚廠公司）
    於民國（下同）61年間即告解散，迄至81年12月1日股東臨
    時會始改選上訴人甲○○為清算人，惟其合法性迭遭質疑（
    見本院95年度抗字第233號裁定），而甲○○於臺灣板橋地
    方法院檢察署92年度偵續字第24號背信案偵訊時，曾供認其
    於83年間辭任清算人職務等語（見原審訴更卷第229頁至第
    230頁、更審前本院卷一第65頁）。兩造對於甲○○是否辭
    任清算人迭有爭執，姑且不論甲○○辭任清算人是否發生效
    力，本件訴訟既為板橋磚廠公司請求甲○○交付帳冊等事件
    ，則甲○○自不宜為板橋磚廠公司之法定代理人，以免有違
    禁止自己代理原則（民法第106條參照），且董事以清算人
    身分對董事為訴訟，難免有循私之舉，依同一法理，亦不宜
    由董事以清算人身分對董事為訴訟，參酌公司法第324條、
    第213條規定及最高法院94年度臺上字第230號判決意旨，應
    由板橋磚廠公司之監察人或股東會所選任之人代表公司擔任
    法定代理人。又林賢郎於93年2月25日以其個人名義寄發股
    東會開會通知單予各股東，並於93年3月26日之股東臨時會
    決議選任林賢郎為清算人（見更審前本院卷第6頁、31頁、
    32頁、本院95年度抗字第233號裁定），惟該次股東臨時會
    係由無召集權人林賢郎所召集，揆之前開說明，其所為之決
    議當然無效，林賢郎自不得以清算人身分合法代理板橋磚廠
    公司為訴訟行為；另監察人余秋隆已於84年5月20日以存證
    信函向甲○○表示辭任監察人（見本院95年度抗字第233號
    卷第10頁至第16頁），板橋磚廠公司雖主張：股東會已於95
    年3月2日選任陳惠農為監察人云云，惟查該次之股東會亦由
    無召集權人林賢郎所召集，亦生股東會決議無效問題（見更
    審前本院卷一第6頁、第71頁、第233頁）。是以，更審前本
    院於96年11月26日裁定選任林賢郎於板橋磚廠公司與甲○○
    間，關於本件交付帳冊等民事事件，為板橋磚廠公司之特別
    代理人(見更審前本院卷二第61頁)。惟林賢郎於本院98年11
    月10日具狀陳報辭任特別代理人(見本院卷第11頁)，是板橋
    磚廠公司目前並無監察人，且其股東會又無另選代表人代表
    公司為訴訟，而板橋磚廠公司既無訴訟能力，
    本件訴訟程序在有法定代理人，承受其訴訟以前當然停止。
三、經查，板橋磚廠公司既有為訴訟之必要，而有無法定代理人
    ，或法定代理人不能行使代理權之情形，聲請人陳惠農係板
    橋磚廠公司之股東，為利害關係人，自得聲請受訴法院之審
    判長，選任特別代理人。本院爰斟酌陳惠農原經板橋磚廠公
    司股東會於95年3月2日選任為監察人，雖因召集人林賢郎無
    召集權致股東會決議無效，惟陳惠農對於該公司原本內部狀
    況知之甚稔，自能勝任特別代理人之職務，因而選任陳惠農
    於板橋磚廠公司與甲○○間，關於交付帳冊等訴訟事件（即
    本院98年度上更(一)字第127號民事訴訟事件），為板橋磚廠
    公司之特別代理人。
四、依民事訴訟法第51條第2項，裁定如主文。
中    華    民    國    99    年    3     月    5     日
                    民事第七庭
                        審判長法  官  鄭三源
                              法  官  呂太郎
                              法  官  楊麗娟
正本係照原本作成。
不得抗告。
中    華    民    國    99    年    3     月    8     日
                              書記官   廖月女

司法院資訊處製作；財團法人民間司法改革基金會備份。
